【裁判字號】    99,簡,18
【裁判日期】    990211
【裁判案由】    偽造文書
【裁判全文】
臺灣桃園地方法院刑事判決                99年度簡字第18號
公  訴  人  臺灣桃園地方法院檢察署檢察官
被      告  甲○○
上列被告因偽造文書案件，經檢察官提起公訴（98年度偵字第24
269 號），經被告自白犯罪，本院認宜以簡易判決處刑，逕以簡
易判決處刑如下：
    主  文
甲○○共同連續行使明知為不實之事項，而使公務員登載於職務
上所掌之公文書，足以生損害於公眾，累犯，處有期徒刑陸月，
減為有期徒刑月，如易科罰金，以銀元佰元即新臺幣玖佰元
折算壹日。
    事  實
一、緣甲○○於民國86年間因違反肅清煙毒條例案件，經本院以
    86年度訴字第1198號判決判處應執行有期徒刑4 年4 月確定
    ，於87年2 月10日入監執行，甫於88年7 月2 日縮短刑期假
    釋出監，嗣經撤銷前開假釋，復於89年11月1 日入監執行殘
    刑2 年4 月3 日，於91年12月31日縮短刑期執行完畢。詎不
    知悔改，甲○○明知泰國籍女子陳惠雅（英文姓名：CHEN
    SIRIYA，業經本院判決在案）欲以假結婚之方式入境臺灣地
    區打工賺錢，竟接受某真實姓名年籍不詳綽號「老哥」之成
    年男子之提議，同意與素不相識之泰國籍女子陳惠雅辦理假
    結婚，使其得以依親名義入境臺灣地區，可以獲得新臺幣（
    下同）5 萬元報酬，甲○○遂與陳惠雅、綽號「老哥」之成
    年男子共同基於使公務員登載不實之犯意聯絡，於民國93年
    9 月30日在泰國農武里省帕克萊縣戶政事務所與陳惠雅完成
    結婚手續，再於93年11月24日由甲○○至桃園縣大園鄉戶政
    事務所，持泰國結婚證明文件，向該戶政事務所偽以甲○○
    、陳惠雅已結婚為由，提出結婚登記之申請，明知此為不實
    之事項，而使不知情之承辦公務員將此不實之事項登載於職
    務上所掌之公文書，足以生損害於戶政機關對於婚姻登記事
    項管理之正確性。甲○○復持前開不實之戶籍登記資料等公
    文書，以來臺依親之名義向外交部領事事務局申請陳惠雅來
    臺簽證而行使之，經承辦公務員為審查後准許核發來臺簽證
    ，陳惠雅並於93年12月3 日持上開簽證入境臺灣地區，足以
    生損害於入出境管理機關對於入出境管理之正確性。而渠等
    又承前行使使公務員登載不實文書之概括犯意聯絡，於陳惠
    雅來臺後，於93年12月20日再持上開登載不實之戶籍登記資
    料等公文書，以來臺依親之名義向桃園縣政府警察局外事課
    （已改制為內政部入出國及移民署）填具「外國人居留停留
    案件申請表」以申請外國人居留證而行使前開不實之公文書
    ；渠等復基於前開概括犯意，於94年11月18日再持上開登載
    不實之戶籍登記資料等公文書，以來臺依親之名義向桃園縣
    政府警察局外事課（已改制為內政部入出國及移民署）填具
    「外國人居留停留案件申請表」以申請外國人居留證展延而
    行使前開不實之公文書，經該管機關承辦人員為審查後，核
    發陳惠雅之中華民國外僑居留證及展延居留證，均足以生損
    害於警察機關外僑居留核發事項審核與管理及對於外籍人士
    在臺管制之正確性。
二、案經內政部入出國及移民署專勤事務第一大隊臺北縣專勤隊
    報請臺灣桃園地方法院檢察署檢察官偵查起訴。
    理  由
一、按檢察官依通常程序起訴，經被告自白犯罪，法院認為宜以
    簡易判決處刑者，得不經通常審判程序，逕以簡易判決處刑
    ，刑事訴訟法第449 條第2 項定有明文。本案被告甲○○就
    檢察官起訴之犯罪事實坦承不諱，本院認宜以簡易判決處刑
    ，爰依前開規定，不經通常審判程序，逕以簡易判決處刑，
    合先敘明。
二、訊據被告甲○○對於上揭犯罪事實，於本院行準備程序時坦
    承不諱，核與共同被告即證人陳惠雅於偵訊、本院審理時之
    證詞大致相符，此外復有桃園縣大園鄉戶政事務所函暨登記
    結婚檔存登記表及居停留案件申請書、外僑居留查詢歷史資
    料畫面等在卷可佐，足認被告上開自白與事實相符，堪予採
    信。本案事證明確，被告犯行堪以認定，應依法論科。
三、按被告行為後，刑法部分條文於94年2 月2 日業經修正公布
    ，並於95年7 月1 日施行。而行為後法律有變更者，適用行
    為時之法律，但行為後之法律有利於行為人者，適用最有利
    於行為人之法律，修正後刑法第2 條第1 項定有明文，此條
    規定乃與刑法第1 條罪刑法定主義契合，而貫徹法律禁止溯
    及既往原則，係規範行為後法律變更所生新舊法律比較適用
    之準據法，是刑法第2 條本身雖經修正，但刑法第2 條既屬
    適用法律之準據法，本身尚無比較新舊法之問題，應一律適
    用裁判時之現行刑法第2 條規定以決定適用之刑罰法律，先
    予辨明。又以本次刑法修正之比較新舊法，應就罪刑有關之
    共犯、未遂犯、想像競合犯、牽連犯、連續犯、結合犯，以
    及累犯加重、自首減輕暨其他法定加減原因（如身分加減）
    與加減例等一切情形，綜其全部罪刑之結果而為比較，有最
    高法院95年度第8 次刑庭會議決議可資參照。與本案相關之
    修正如下：
  (一)共犯部分：刑法第28條共犯之規定，於94年1 月7 日修正、
    95年7 月1 日施行前之規定為：「二人以上共同實施犯罪之
    行為者，皆為正犯」，現行刑法之規定則為：「二人以上共
    同實行犯罪之行為者，皆為正犯」，揆諸本條之修正理由係
    為釐清陰謀共同正犯、預備共同正犯、共謀共同正犯是否合
    乎本條規定之正犯要件。而本案被告、陳惠雅及真實姓名年
    籍不詳綽號「老哥」之成年男子共同實行犯罪之行為，無論
    依修正前或修正後之刑法第28條規定，均為正犯，應適用修
    正後刑法第28條規定。
  (二)連續犯部分：被告行為後，刑法第56條關於連續犯之規定業
    於95年7 月1 日修正刪除生效，該連續犯規定刪除後，除法
    理上合於接續犯、包括一罪之情形仍可認為構成單一之犯罪
    外，其於數犯罪行為之情形，即應依刑法第51條之規定予以
    分論併罰，此刪除雖非犯罪構成要件之變更，但顯已影響行
    為人刑罰之法律效果，自屬法律有變更，是自應依新法第2
    條第1 項規定，比較新、舊法何者對被告有利，經比較新、
    舊法結果，被告行為時法律即舊法對被告較為有利。
  (三)於罰金刑之計算單位及處罰部分：刑法第33條第5 款業已修
    正規定「罰金：新臺幣1 千元以上，以百元計算之。」，與
    修正前舊刑法第33條第5 款規定「罰金：1 元（按係銀元，
    折算為新臺幣3 元）以上。」不同。比較新舊法結果，以舊
    法較有利於行為人，新法並無對被告較為有利之情形，依修
    正後即現行刑法第2 條第1 項前段，此部分應適用修正前刑
    法第33條第5 款之規定。
  (四)刑法第47條有關累犯規定，修正前規定「受有期徒刑之執行
    完畢，或受無期徒刑或有期徒刑一部之執行而赦免後，五年
    以內再犯有期徒刑以上之罪者，為累犯，加重本刑至二分之
    一。」修正後則規定「受徒刑之執行完畢，或一部之執行而
    赦免後，五年以內故意再犯有期徒刑以上之罪者，為累犯，
    加重本刑至二分之一」，然被告甲○○曾受上揭事實欄所載
    罪刑宣告及刑之執行完畢情形等情，有臺灣高等法院被告前
    案紀錄表附卷可參。被告甲○○於五年內，故意再犯本件有
    期徒刑以上之罪，不論依新舊法規定均成立累犯，並無「有
    利或不利」之情形，自無依刑法第2 條第1 項規定新舊法比
    較適用問題。
  (五)易科罰金之折算標準部分：被告行為時之刑法第41條第1 項
    有關易科罰金之折算標準已於94年2 月2 日修正公布，罰金
    罰鍰提高標準條例第2 條並於95年5 月17日修正刪除，均自
    95年7 月1 日施行，有關易科罰金之折算標準，被告行為時
    之易科罰金折算標準，修正前罰金罰鍰提高標準條例第2 條
    前段（現已刪除）規定，就其原定數額（一元以上三元以下
    ）提高為一百倍折算一日，則本件被告行為時之易科罰金折
    算標準，應以銀元一百元以上三百元以下折算一日，經折算
    為新臺幣後即以新臺幣三百元以上九百元以下折算一日，惟
    95年7 月1 日施行之刑法第41條第1 項前段則規定：「犯最
    重本刑為五年以下有期徒刑以下之刑之罪，而受六個月以下
    有期徒刑或拘役之宣告者，得以新臺幣一千元、二千元或三
    千元折算一日，易科罰金。」，比較修正前後之易科罰金折
    算標準，以修正施行前之規定，較有利於被告，依修正後刑
    法第2 條第1 項前段之規定，應適用行為時即修正前刑法第
    41條第1 項前段、修正前罰金罰鍰提高標準條例第2 條之規
    定較有利於被告。
四、又按持內容不記載不實之文件，使公務員登載於職務上所掌
    之公文書並據以核發相關文件復持以行使者，其使公務員登
    載不實之低度行為應為其後之持以行使之高度行為所吸收，
    不另論罪。故核被告所為，係犯刑法第216 條、第214 條之
    行使明知為不實事項而使公務員登載於職務上公文書罪。被
    告甲○○與陳惠雅、真實姓名年籍不詳綽號「老哥」之成年
    男子間就前開犯行有犯意聯絡與行為分擔，為共同正犯。又
    被告先後三次以上開不實之戶籍謄本，向外交部領事事務局
    、桃園縣政府警察外事課局辦理簽證、外僑居留證，並進而
    為居留證之展延，而行使使公務員登載不實文書犯行，時間
    緊接，犯罪構成要件相同，顯係基於概括犯意為之，為連續
    犯，應依修正前刑法第56條之規定以一罪，並加重其刑。至
    起訴書雖未記載被告於94年11月18 日 辦理居留證展延之部
    分，惟此部分之犯罪事實，與經起訴之事實係屬裁判上一罪
    之同一案件，本院自得一併審究，併此敘明。另查被告甲○
    ○曾受上揭事實欄所載罪刑宣告及刑之執行完畢情形等情，
    有臺灣高等法院被告前案紀錄表附卷可參，其於有期徒刑執
    行完畢後5 年內故意再犯本件有期徒刑以上刑之罪，應依修
    正前刑法第47條第1 項之規定，論以累犯，並加重其刑。爰
    審酌被告竟利用假結婚之不法手段使外國人民入境臺灣，對
    於臺灣地區入境管制、就業市場及治安均造成損害，惟審酌
    被告坦承犯行，知所悔悟等一切情狀，量處如主文所示之刑
    ，並依修正前刑法第41條第1 項前段，修正前罰金罰鍰提高
    標準條例第2 條規定，諭知易科罰金之折算標準。至上開登
    載不實之戶籍謄本，雖係被告等供犯罪所用之物，然於提出
    於該管機關後，業經該管機關收繳而屬該等機關所有，依法
    自不得併諭知沒收，併此敘明之。又被告之犯罪時間在96年
    4 月24日以前，所犯為刑法第216 條、第214 條之行使使公
    務員登載不實之文書罪，合於減刑條件，與中華民國九十六
    年罪犯減刑條例第2 條第1 項第3 款規定相符，應減其刑期
    二分之一。
五、公訴檢察官於98年12月15日另陳稱（略以）：被告甲○○與
    陳惠雅、真實姓名年籍不詳綽號「老哥」之成年男子，共同
    基於行使使公務員登載不實文書之概括犯意聯絡，於前揭時
    、地，持和陳惠雅在泰國之結婚文件返台辦理結婚登記，使
    戶政事務所該管公務員於職務上所掌戶籍登記簿、戶口名簿
    與戶籍謄本等文件登載不實之結婚內容後，再分別持上開文
    件向我國外交部領事事務局申請簽證及向桃園縣政府警察局
    申請外僑居留證，復辦理居留證展延而行使之，致使該等承
    辦人員將該不實之事項登載於其職務上所掌管之登記文件簿
    冊，並核發簽證、外僑居留證及居留證之展延等文件，亦足
    以生損害於入出境管理機關對外國人在臺管制之正確性，因
    認被告等就此部分亦涉有刑法214 條之使公務員登載不實文
    書罪嫌等語。惟按刑法第214 條所謂使公務員登載不實事項
    於公文書罪，須一經他人之聲明或申報，公務員即有登載之
    義務，並依其所為之聲明或申報予以登載，而屬不實之事項
    者，始足構成，若其所為聲明或申報，公務員尚須為實質之
    審查，以判斷其真實與否，始得為一定之記載者，即非本罪
    所稱之使公務員登載不實（最高法院73年臺上字第1710號判
    例意旨可資參照）。經查：
  (一)簽證部分：按入境管理事涉國家安全，外交部及駐外館處依
    外國護照簽證條例第12條第1 項之規定，應衡酌國家利益、
    申請人個別情形及其國家與我國關係決定是否核發簽證，其
    中該項第4 款規定對申請來我國之目的作虛偽之陳述或隱瞞
    者，得拒發簽證，第12款並概括規定認有危害我國利益、公
    共安全、公共秩序或善良風俗之虞者，得拒發簽證，足見外
    交部對於外國人所提出之簽證申請有實質審查之權，茍發現
    申請簽證之事實並非真實，自得予以駁回，而非僅能作形式
    上之審查，亦非一經申請人提出申請文件即予准許。至於是
    否因礙於現實環境無法確實查證，此乃因客觀條件致查證能
    力受有限制之問題，與該機關是否有實質審查權無涉。本件
    被告與陳惠雅、真實姓名年籍不詳綽號「老哥」之成年男子
    共同以不實之結婚事項向外交部領事事務局申請之居留簽證
    ，雖使承辦公務員將此不實之婚姻事項登載於所掌之登記文
    件簿冊並核發簽證文件，然因外交部對該項簽證申請有實質
    審核之權，已如前述，則被告所為自無構成使公務員登載不
    實犯罪之餘地，至為明確。
  (二)外僑居留證部分：
    再入出國及移民法第22條、第30條分別規定（修正前即被告
    等申請外僑居留證時之入出國及移民法），外國人取得居留
    資格後，應於15日內，向主管機關申請外僑居留證。主管機
    關核發外僑居留證，應副知相關機關；有下列情形之一者，
    撤銷或註銷其外僑居留證︰一、申請資料虛偽或不實者；又
    同法第66條則規定，舉發違反本法規定之事實，經查證屬實
    者，得對舉發人獎勵之；其獎勵辦法，由主管機關定之。而
    舉發違反入出國及移民法事件獎勵辦法第2 條、第6 條第9
    款分別定有，本法第66條所稱舉發，係指舉發人提供主管機
    關尚未發覺之違反本法規定之事實而經查證屬實者，或提供
    具體事證而緝獲依本法應執行強制出國或驅逐出國處分之人
    ；舉發下列事實之一者，發給舉發人獎金：九、外國人有本
    法第30條第1 款或第2 款規定，應撤銷或註銷外僑居留證；
    再入出國及移民法第65條又規定，本法許可外國人在我國居
    留或永久居留之查察登記，由主管機關辦理；其查察登記辦
    法，由主管機關會同外交部定之。外國人居留或永久居留查
    察登記辦法第1 條、第5 條第2 款、第7條 第2 項、第10條
    則分別規定，查察登記事項如下：二、工作、出生、死亡、
    結婚、離婚事項。查察登記之對象，經發現有下列情事之一
    者，應即通知其依規定辦理或註記之查察登記之對象有本法
    第30條、第31條所定情形之一者，撤銷或註銷其外僑居留證
    、外僑永久居留證。內政部入出國及移民署設立前，本辦法
    之查察登記業務，由內政部警政署規劃，並督導直轄市、縣
    （市）警察局執行，是本件受理外僑居留證、展延居留證核
    發之機關，於收件後即有審查之義務，其對於核發之外僑居
    留證、展延居留證，如接受檢舉，或因其他方式，發現有虛
    偽不實之事項時，自可依上揭規定，予以撤銷。足見上揭機
    關，對於外僑居留證及展延居留證之核發及登記事項，均非
    無實質之審核義務。則被告與陳惠雅、真實姓名年籍不詳綽
    號「老哥」之成年男子共同以不實之事項向桃園縣政府警察
    局外事課為內容不實之申請登記，被告自不該當刑法第214
    條使公務員登載不實事項公文書罪，亦甚明確。
  (三)從而，公訴檢察官認被告另涉犯上開之罪，容有誤會，惟公
    訴檢察官認此部分與前揭論罪科刑部分，有刑法修正前連續
    犯之裁判上一罪關係，是爰不另為無罪之諭知。
六、依刑事訴訟法第449 第2 項、第3 項、第455 條之1 第2 項
    ，修正後刑法第2 條第1 項前段、第28條，刑法第216 條、
    第214 條，修正前刑法第47條第1 項、第41條第1 項前段，
    刑法施行法第1 條之1 第1 項、第2 項前段、修正前罰金罰
    鍰提高標準條例第2 條，現行法規所定貨幣單位折算條例第
    2 條，中華民國九十六年罪犯減刑條例第2 條第1 項第3 款
    、第7 條，判決如主文。
七、本院既依被告所表示願受科刑之範圍而為判決，是以依刑事
    訴訟法第455 條之1 第2 項規定，被告對本判決不得上訴。
中    華    民    國    99    年    2     月    11    日
                  刑事第六庭    法  官  宣玉華
以上正本證明與原本無異。
如不服本判決，應於判決送達後10日內向本院提出上訴狀，上訴
於本院第二審合議庭（應附繕本）。
                                書記官  陳育萱
中    華    民    國    99    年    2     月    11    日
附錄本案論罪科刑法條：
中華民國刑法第214條
（使公務員登載不實罪）
明知為不實之事項，而使公務員登載於職務上所掌之公文書，足
以生損害於公眾或他人者，處3 年以下有期徒刑、拘役或5 百元
以下罰金。
中華民國刑法第216條
（行使偽造變造或登載不實之文書罪）
行使第210 條至第215 條之文書者，依偽造、變造文書或登載不
實事項或使登載不實事項之規定處斷。

司法院資訊處製作；財團法人民間司法改革基金會備份。
